臺灣苗栗地方法院民事簡易判決　　　　　93年度苗簡字第439號
原　　　告　甲○○○
　　　　　　　　　　　74之2.
訴訟代理人　劉建成律師
訴訟代理人　乙○○
被　　　告　丙○○
訴訟代理人　林思銘律師
訴訟代理人　劉雅萍律師
複代理人　　丁○○
上列當事人間請求拆屋還地事件，本院於民國94年8 月16日言詞
辯論終結，判決如下：
    主  文
被告應將坐落苗栗縣卓蘭鎮○○街段一三二一地號土地上，如附
圖所示黃色部分，編號H-G-L-K-J-I-H 連接區域，面積四點四七
平方公尺，及如附圖所示藍色部分，編號F-E-D-C-B-A-K-L-G-F
連接區域，面積五點一五平方公尺之地上物拆除，將土地返還原
告。
訴訟費用由被告負擔。
本判決得假執行。
    事實及理由
壹、原告之聲明：如主文所示。
貳、事實摘要：
一、原告方面：
（一）坐落苗栗縣卓蘭鎮○○街段1321地號土地（下稱系爭土地
      ）為原告所有，被告所有門牌號碼為苗栗縣卓蘭鎮○○路
       50 號建物（下稱系爭房屋）竟越界占用系爭土地，經測
      量結果，系爭建物之主體占用系爭土地如附圖所示黃色部
      分，編號H-G-L- K-J-I-H連接區域，面積為4. 47 平方公
      尺，系爭建物屋簷占用系爭土地如附圖所示藍色部分，編
      號F-E-D-C-B- A-K-L-G-F連接區域，面積為5.15平方公尺
      ，被告占用系爭土地無法律上之權源，為此依所有物返還
      請求權之法律關係請求被告將前開地上物拆除，將土地返
      還原告。
（二）對被告抗辯所為之陳述：
（１）系爭土地位於商業區，原告於79年間在系爭土地及同段13
      23地號土地上起造門牌號碼為苗栗縣卓蘭鎮○○路52號之
      四樓房屋（下稱原告房屋），並於80年11月間取得使用執
      照，於90年間辦理保存登記，建蔽率（即建築面積占基地
      面積之比率）僅71 .5 ％，並未超出都市計畫法臺灣省施
      行細則第32條第1 項第2 款「商業區之建蔽率不得超過80
      ％」之規定。而系爭房屋占用系爭土地，且占用範圍為原
      告房屋之法定空地，原告本得利用該部分法定空地再為增
      建。再者，建築基地於建築使用時，應保留一定比例面積
      之空地，旨在使建築物便於日照、通風、採光及防火，以
      增進使用人之舒適、安全及衛生，足見法定空地不得為空
      地以外之用途，更不得占用。況且原告請求拆除系爭房屋
      之建物本體部分面積僅有4.47平方公尺，面積甚小，不致
      影響系爭房屋之整體結構，是原告請求被告拆屋還地，並
      無權利濫用情事。
（２）系爭房屋早於27年間興建完成，當時原告尚非系爭土地之
      所有權人，自無從異議。且不動產物上請求權並無時效問
      題，自不得因原告於79年間興建原告房屋時，並未訴請被
      告拆屋還地即認為原告提起本件拆屋還地訴訟為權利濫用
      。
二、被告方面：被告對於無權占用系爭土地不爭執。然系爭房屋
    為被告於27年間所興建之日式木造房屋，有其一體之完整性
    ，倘如拆除，恐會影響整體建物之完整性及結構安全。再者
    ，系爭房屋興建完成後，鄰地地主對界址均無異議而相安無
    事，原告於79年間在系爭土地上興建房屋，亦對界址無異議
    ，其後因辦理重測結果對原告有利，原告始提起本件訴訟。
    又被告縱有占用系爭土地，然占用部分為巷道，亦為法定空
    地，原告自無法再利用以興建房屋，足見原告行使權利並無
    利益，且將使系爭建物失去整體性與安全性，顯屬權利濫用
    。
參、法院之判斷：
一、查兩造不爭執之事實為：系爭土地為原告所有，被告所有之
    系爭房屋越界占用系爭土地，經測量結果，系爭建物之主體
    占用系爭土地如附圖所示黃色部分，編號H-G-L- K-J-I-H連
    接區域，面積為4. 47 平方公尺，系爭建物屋簷占用系爭土
    地如附圖所示藍色部分，編號F-E-D-C-B- A-K-L-G-F連接區
    域，面積為5.15平方公尺，且被告占用系爭土地無法律上之
    權源。以上並有原告提出之土地登記謄本、建物登記謄本為
    證，並經本院至現場勘驗，囑託內政部土地測量局派員測量
    屬實，並製有現場照片、勘驗筆錄及土地複丈成果圖在卷可
    憑。
二、被告對於無權占有系爭土地不爭執，惟以原告係權利濫用，
    且原告及前所有人對於被告越界占用並無異議等語為抗辯。
    經查：
（一）按民法第148條係規定行使權利，不得以損害他人為主要目
      的，若當事人行使權利，雖足使他人喪失利益，而茍非以
      損害他人為主要目的，即不在該條所定範圍之內。又按權
      利之行使，是否以損害他人為主要目的，應就權利人因權
      利行使所能取得之利益，與他人及國家社會因其權利行使
      所受之損失，比較衡量以定之，最高法院著有45年台上字
      第105 號、71年台上字第737號判例可參。
（二）被告占用系爭土地之範圍為原告房屋之法定空地乙節，為
      兩造所不爭，且有原告所提出之使用執照為憑，又按建築
      法所稱之建築基地，為供建築物本身所占之地面及其所應
      留設之法定空地。應留設之法定空地，非依規定不得分割
      、移轉，並不得重複使用，建築法第11條第1 項、第4 項
      分別定有明文。是不僅被原告所有權之行使受上開建築法
      規定之限制，被告或任何第三人亦應受上開建築法規定限
      制，不得任意占用之。復按建築基地於建築使用時，應保
      留一定比例面積之空地，旨在使建築物便於日照、通風、
      採光及防火等，以增進使用人之舒適、安全與衛生，其與
      建築本身所占之地面關係密切（內政部72年9 月27日台內
      地字第177140號函參照）。是法定空地之保留，除維護建
      物所有人之利益外，亦兼顧防火等公共利益。從而，原告
      請求被告拆除占用部分，除行使其所有權之利益外，亦排
      除法定空地之被占用，亦符合公共利益，並無權利濫用可
      言。
（三）再者，系爭土地位於卓蘭鎮○○路，地處市中心，交通便
      利，人口密集，土地公告現值為每平方公尺新台幣44,000
      元，有土地登記謄本為憑，是自堪信系爭土地之價值不低
      。而被告自承系爭房屋為27年間興建之木造房屋，屋齡已
      逾50年，則堪認系爭房屋之經濟價值及拆除之費用均屬有
      限。且占用系爭土地之範圍係系爭房屋之屋簷及房屋牆壁
      坐落位置，房屋本體部分拆除面積僅4.47平方公尺，縱使
      拆除越界部分亦不致使系爭房屋倒塌或影響建物結構，不
      致嚴重損及被告之利益，是尚難認為原告行使其所有權係
      專以損害被告為目的，綜上所述，原告行使權利應無權利
      濫用之虞。
（四）被告雖另抗辯原告及前所有人就其越界占用從無異議等語
      ，惟按土地所有人建築房屋逾越疆界者，鄰地所有人如知
      其越界而不即提出異議，不得請求移去或變更其建築物，
      固為民法第796 條前段之所明定。惟主張鄰地所有人知其
      越界而不即提出異議者，應就此項事實負舉證之責任，最
      高法院亦有45年台上字第931 號判例可參，而被告就系爭
      土地之前所有人以及原告知其越界而不異議乙節，並未能
      舉證以實其說，其抗辯自不足採。
三、按所有人對於無權占有或侵奪其所有物者，得請求返還之，
    民法第767 條定有明文。被告無權占用系爭土地，且原告行
    使權利並無權利濫用情事等情，已如前述。從而，原告本於
    所有物返還請求權之法律關係請求被告將系爭土地如附圖所
    示黃色部分，編號H-G-L-K-J-I-H 連接區域，面積4.47平方
    公尺，及如附圖所示藍色部分，編號F-E-D-C-B-A-K-L-G-F
    連接區域，面積5.15平方公尺之地上物拆除，並將土地返還
    原告，為有理由，應予准許。
四、本件係依民事訴訟法第427 條第1 項規定適用簡易程序所為
    被告敗訴之判決，依同法第389 條第1 項第3 款規定，本院
    自應依職權宣告假執行。
五、據上論結，本件原告之訴為有理由，依民事訴訟法第436 條
    第2 項、第78條、第389 條第1 項第3 款，判決如主文。
中　　華　　民　　國　　94　　年　　8 　　月　　24　　日
                  苗栗簡易庭法　官　曾明玉
以上正本係照原本作成。
如對本判決上訴，須於判決送達後20日內向本院提出上訴狀。
                        書記官　劉依緹
中　　華　　民　　國　　94　　年　　8 　　月　　24　　日
